臺灣高等法院刑事判決
109年度上訴字第2484號
上  訴  人  
即  被  告  黃健豪


選任辯護人  黃晨翔律師
上列上訴人即被告因詐欺等案件，不服臺灣新北地方法院108年
度訴字第726、1029號，中華民國109年4月29日第一審判決（起
訴案號：臺灣新北地方檢察署108年度偵字第17095、22179號；
追加起訴案號：同署108年度偵字第30077號），提起上訴，本院
判決如下：
    主  文
原判決關於黃健豪犯三人以上共同冒用公務員名義詐欺取財罪部
分撤銷。
黃健豪犯三人以上共同冒用公務員名義詐欺取財罪，處有期徒刑
壹年。扣案IPHONE XR手機（含門號0000000000號SIM卡壹張）壹
支沒收。
    事  實
一、黃健豪於民國108年5月30日前某日，加入由許志謙（通訊軟
    體Letstalk暱稱「鬍渣哥」）、Letstalk軟體暱稱「AAA」
    、田偉志（通訊軟體LINE暱稱竹地宜蘭志）及洪權恩（所犯
    三人以上詐欺取財犯行，業經本院以109年度上訴字第115號
    判決判處應執行有期徒刑1年10月，雖上訴，仍經最高法院
    以109年度台上字第3763號判決駁回上訴確定）共組之詐欺
    集團，由黃健豪擔任向被害人收取詐騙款項之車手，再由洪
    權恩向黃健豪收受詐騙贓款轉交送回田偉志，以完成整體詐
    騙行為之模式。嗣黃健豪於108年5月30日上午8時許，與上
    揭犯罪集團成員共同意圖為自己不法之所有，基於三人以上
    冒用公務員名義詐欺取財之犯意聯絡，先由該詐欺集團某成
    員佯稱為「戶政事務所職員李淑美」以電話向連陳澄江詐稱
    ：有自稱為陳美華之人要領其戶籍謄本云云，再由同集團某
    成員佯稱「林警官」接續詐稱：有人到戶政事務所要領其戶
    籍謄本云云，後由同集團某成員佯稱為「特偵組王主任」接
    續詐稱：有不明資金在其戶頭，須提領出來辦理公證云云，
    致連陳澄江陷於錯誤，而前往臺灣銀行館前分行提領新臺幣
    （下同）20萬元，以等候對方派人領取。同日中午12時許，
    黃健豪即依「AAA」指示前往連陳澄江位於臺北市○○區○○路0
    00號2樓之住處，向連陳澄江及其配偶連鶴壽自稱係長官指
    派之人員後，收取連陳澄江所交付以牛皮紙袋包裝現金20萬
    元。惟員警旋即於同日中午12時21分許在上址附近逮捕甫收
    受贓款之黃健豪，扣得上揭已取得之贓款20萬元（嗣已發還
    連陳澄江）及黃健豪所有IPHONE XR手機（含門號000000000
    0號含SIM卡1張）1支。
二、案經連陳澄江訴請臺北市政府警察局信義分局報告臺灣新北
    地方檢察署檢察官偵查起訴。 
    理  由
一、程序事項
  ㈠審理範圍
　　本件原判決就上訴人即被告黃健豪對告訴人連陳澄江為三人
    以上共同冒用公務員名義詐欺取財罪部分予以論罪科刑，另
    就被告對被害人李霈妤為三人以上共同冒用公務員名義詐欺
    取財罪部分（即追加起訴部分）則諭知公訴不受理，而被告
    僅就經原審論罪科刑即對告訴人連陳澄江為加重詐欺取財部
    分提起上訴，對於諭知公訴不受理部分則未提起上訴，此有
    刑事陳報狀在卷可稽（本院卷第37頁），故本件上訴之審理
    範圍僅限於被告前開上訴部分，原判決諭知公訴不受理部分
    則已確定，合先敘明。　　
  ㈡證據能力部分
　　本判決下列所引用被告以外之人於審判外之陳述，檢察官、
    被告及辯護人於本院準備程序中表示同意作為證據，有證據
    能力（見本院卷第61至63頁），復於本院言詞辯論終結前均
    未聲明異議（見本院卷第142-144頁），本院審酌上開證據
    資料製作時之情況，尚無違法不當及證明力明顯過低之瑕疵
    ，認以之作為證據應屬適當，而認前揭證據資料有證據能力
    ；而非供述證據部分，本院亦查無有何公務員違反法定程序
    取得之情形，亦無顯有不可信之情況，且經本院合法調查，
    該等證據自得作為本案裁判之資料。
二、實體事項：
  ㈠前揭犯罪事實，業據被告坦承不諱，並與證人即告訴人連陳
    澄江於警詢中之證述相符，並有自願受搜索同意書、搜索扣
    押筆錄暨扣押物品目錄表、勘察採證同意書、扣案手機及現
    金20萬元照片、監視器畫面截圖、警方車內影像照片、被告
    手機內通聯紀錄截圖、警方盤查被告影像截圖、同案被告洪
    權恩手機內通聯紀錄截圖、被告照片、臺灣銀行存簿封面及
    內頁影本、臺北市政府警察局信義分局108年8月14日北市警
    信分刑字第1083023342號函暨現場勘察報告及指紋鑑定書在
    卷（見偵查卷第41頁、第43至47頁、第51、52頁、第54至61
    -1頁、第108至115頁、第134頁、第136頁、第138頁、第140
    頁；原審訴字卷第27至31頁）可佐；另有被告所有IPHONE X
    R手機（含門號0000000000號含SIM卡1張）扣案可憑。足認
    被告前開任意性自白與事實相符，可以採信。本案事證明確
    ，被告犯行，洵堪認定。
  ㈡論罪理由
  ⒈核被告所為，係犯刑法第339條之4第1項第1款、第2款之三人
    以上共同冒用公務員名義詐欺取財罪。被告雖未以電話詐騙
    告訴人，然被告於加入本案詐欺集團之初，即已知悉所從事
    者為詐欺集團車手工作，被告擔任向告訴人收取詐欺款項之
    車手並上繳至詐欺集團指定之人等工作，共同被告洪權恩則
    負責向車手收取詐騙贓款，均屬整體詐騙行為分工之一環，
    而與本案詐欺集團其他成年成員間，就詐欺告訴人一事，有
    共同意思聯絡，並分擔上揭犯罪行為之一部，即應就所參與
    犯行，對於全部所發生之結果，共同負責，是被告與本案詐
    欺集團成年成員間，就本案犯行有犯意聯絡及行為分擔，為
    共同正犯。
　⒉被告雖加入詐欺集團之犯罪組織，惟依最高法院109年度台上
    字第3945號判決意旨，係與首次加重詐欺論以想像競合犯，
    而本件並非首次犯行，故不論以參與犯罪組織罪，附此敘明
    。　
  ⒊被告之辯護人雖以被告原就讀體育班，且為西洋劍校隊選手
    ，比賽成績優異，惟因訓練失誤發生胸椎第12節爆炸性骨折
    而入院手術治療，出院後須長期復健且已無法從事激烈運動
    ，遂長時間陷入消沉，更因此無法參加升學考試，只能在家
    休養。另被告出身自單親家庭，父親背負龐大經濟壓力，被
    告卻因受傷而無法分擔，被告為求獲得肯定始同意為本案犯
    行。況被告於遭查獲後第一時間即坦認犯行，更協助查獲上
    游，破獲集團，是被告所為實有犯罪情形顯可憫恕，科以最
    低之刑仍嫌過重情事，因而請求依刑法第59條規定酌減被告
    刑度云云。惟按刑法第59條規定之酌量減輕其刑，必須犯罪
    另有特殊之原因與環境，在客觀上足以引起一般同情，認為
    即使予以宣告法定最低度刑，猶嫌過重者，始有其適用。而
    此項犯罪情狀是否顯可憫恕而酌量減輕其刑之認定，亦屬法
    院得依職權自由裁量之事項。查被告為本案加重詐欺取財犯
    行，對社會治安有相當影響，綜觀被告犯罪當時情節，縱因
    受傷無法發揮長才，並亟欲獲得肯定，亦非須以從事非法行
    為為之，殊難認有特殊原因或堅強事由而有顯可憫恕之情。
    縱其於遭警逮捕後坦承犯行，並協助警方緝獲共犯，態度尚
    稱良好，且告訴人亦未蒙受實質損害，此為量刑審酌範疇，
    與被告犯罪情狀是否顯可憫恕無涉，是本院認無援依刑法第
    59條規定對被告酌減其刑之餘地，辯護人此部分所請求，尚
    非可採。
三、撤銷改判之理由：
　　原審認被告對告訴人連陳澄江為加重詐欺取財罪之罪證明確
    ，而予以依法論科暨宣告沒收被告所有，用以與詐騙集團成
    員聯繫之扣案之智慧型手機1支，並諭知緩刑4年，固非無見
    。惟按「受2年以下有期徒刑、拘役或罰金之宣告，而有下
    列情形之一，認以暫不執行為適當者，得宣告2年以上5 年
    以下之緩刑，其期間自裁判確定之日起算：一、未曾因故意
    犯罪受有期徒刑以上刑之宣告者」，刑法第74條第1項第1款
    定有明文。又所謂受有期徒刑以上刑之宣告，祇須受刑之宣
    告為已足，是否執行在所不問。因而前受有期徒刑之宣告雖
    經同時諭知緩刑，苟無同法第76條其刑之宣告失其效力之情
    形，仍不得於後案宣告緩刑（最高法院90年度台上字第1998
    號判決意旨參照）。被告前於108年5月23日中午12時30分許
    ，即依所加入之詐欺組織集團成員指示，前往另一被害人李
    霈妤位於新北市○○區○○路00巷0 弄0 號1 樓之住處收取詐欺
    款項，因而所犯之三人以上共同冒用公務員名義詐欺取財罪
    部分，雖經公訴人追加起訴，惟此部分業經臺灣臺中地方法
    院以108年度訴字第2001號判決認與該案已起訴之參與組織
    罪屬想像競合犯之裁判上一罪關係，應為起訴效力所及，而
    併予論罪，並與另一所犯加重詐欺取財犯行判處應執行有期
    徒刑1年8月，另為緩刑4年之諭知，原審並以該案係先繫屬
    於臺灣臺中地方法院，而就此追加起訴部分為公訴不受理之
    諭知，被告及檢察官對此部分均未提起上訴而確定。嗣檢察
    官就上開臺灣臺中地方法院以108年度訴字第2001號判決提
    起上訴，經臺灣高等法院臺中分院於109年7月16日以109年
    度上訴字第730號判決駁回上訴，並於109年8月24日確定在
    案。是被告於本案宣判前，既曾因故意犯罪受有期徒刑以上
    刑之宣告，即不符合緩刑之要件，原審未及審酌上情，而為
    緩刑4年之諭知，顯屬與法有違。至被告主張有刑法第59條
    情堪憫恕酌減事由，希望撤銷原判決並減輕刑度至有期徒刑
    6月，令其免受發監之苦而有聲請易服社會勞動機會云云，
    惟本件被告犯罪情狀並無顯可憫恕情事，而無援依刑法第59
    條規定酌減其刑之餘地，已如前述，被告此部分上訴請求，
    尚非可採。然原判決既有前開未洽之處，已屬無可維持，自
    應由本院將原判決關於被告犯三人以上共同冒用公務員名義
    詐欺取財罪部分撤銷，另為適法判決。
四、科刑及沒收之說明
  ㈠科刑部分：　　
　　爰以行為人責任為基礎，審酌被告不思循正當管道獲取財物
    ，僅因需錢花用，即參與詐欺集團行騙，利用一般民眾欠缺
    法律專業知識，對於偵查機關組織分工與案件進行流程未盡
    熟稔，及信賴公務員執行職務之公權力，而以三人以上共同
    冒用公務員名義等方式，遂行詐欺取財之犯行，嚴重傷害人
    民對司法人員職務執行之信賴，破壞國家機關公權力行為之
    威信，所為應予非難，惟念其犯罪後始終坦承犯行，並配合
    警方查獲其他詐欺集團成員，犯後態度尚佳，且本件詐欺所
    得已發還告訴人，告訴人所受損害尚微，兼衡其等所扮演之
    角色及參與犯罪之程度、犯罪之動機、目的、手段、素行、
    高中畢業之智識程度、目前在火鍋店上班等一切情狀，量處
    如主文欄第2項所示之刑。
　㈡扣案之IPHONE XR智慧型手機（門號0000000000號含SIM卡1 
    張）1支，為被告所有，用以與詐騙集團成員聯繫之工具，
    此據被告供明在卷，爰依刑法第38條第2項之規定宣告沒收
    。至於本案被告向告訴人連陳澄江取得之20萬元，業經員警
    於當日逮捕被告時全數扣得並返還告訴人，有贓物認領保管
    單（見偵查卷第170頁）可據，是該款項已實際合法發還告
    訴人，依刑法第38條之1第5項之規定，自不予宣告沒收或追
    徵，併此敘明。
據上論斷，應依刑事訴訟法第369條第1項前段、第364條、第299
條第1項前段，判決如主文。
本案經檢察官蔡妍蓁提起公訴，被告提起上訴後，由檢察官壽勤
偉到庭執行職務。
中　　華　　民　　國　　109 　年　　10　　月　　15　　日
                  刑事第十五庭  審判長法　官  劉興浪
                                      法　官  林怡秀
                                      法　官  古瑞君
以上正本證明與原本無異。
如不服本判決，應於收受送達後20日內向本院提出上訴書狀，其
未敘述上訴之理由者並得於提起上訴後20日內向本院補提理由書
（均須按他造當事人之人數附繕本）「切勿逕送上級法院」。
                                      書記官  林君縈
中　　華　　民　　國　　109 　年　　10　　月　　15　　日
附錄：本案論罪科刑法條全文
中華民國刑法第339條之4
犯第339條詐欺罪而有下列情形之一者，處1年以上7年以下有期
徒刑，得併科1百萬元以下罰金：
一、冒用政府機關或公務員名義犯之。
二、三人以上共同犯之。
三、以廣播電視、電子通訊、網際網路或其他媒體等傳播工具，
    對公眾散布而犯之。
前項之未遂犯罰之。